臺灣屏東地方法院民事判決
110年度訴字第596號
原      告  台新國際商業銀行股份有限公司

法定代理人  尚瑞強  
訴訟代理人  方子芸  
            林佑儒  
            陳倩如  
被      告  董美玉  
            董正義  
            尤董鳳美

            董正成  

            董常紘  

            董美珠  
上列當事人間請求撤銷遺產分割登記事件，本院於民國111年4月
15日言詞辯論終結，判決如下：
    主      文
一、被告就被繼承人董慶和所遺如附表所示不動產，於民國104
    年8月1日所為遺產分割協議行為，及就如附表編號1、2所示
    土地於民國104年8月13日所為分割繼承登記行為，均應予撤
    銷。
二、被告董正成就如附表編號1、2所示土地於民國104年8月13日
    所為分割繼承登記，應予塗銷。
三、原告其餘之訴駁回。
四、訴訟費用由被告連帶負擔。
    事實及理由
一、按訴狀送達後，原告不得將原訴變更或追加他訴。但請求之
    基礎事實同一者，或擴張或減縮應受判決事項之聲明者，或
    訴訟標的對於數人必須合一確定時，追加其原非當事人之人
    為當事人者，不在此限，民事訴訟法第255條第1項第2款、
    第3款、第5款定有明文。本件原告起訴時原僅列董美玉、尤
    董鳳美、董正成為被告，及以依民法第244 條第1 項、第4 
    項規定，僅請求撤銷被繼承人董慶和遺留如附表編號1 、2 
    所示不動產所為之遺產分割協議及登記行為。嗣於訴狀送達
    後，原告以董正義、董常紘、董美珠為被繼承人董慶和之繼
    承人為由，有合一確定之必要，追加其等為被告，並主張被
    繼承人董慶和另遺留如附表編號3所示之未保存登記房屋，
    而追加請求行使撤銷權之標的（見本院卷第159至163、265
    至269頁）。經核合於上開規定，應予准許，先予敘明。又
    本件被告經合法通知，均未於言詞辯論期日到場，核無民事
    訴訟法第386條所列各款情事，爰依原告之聲請，准由其一
    造辯論而為判決。
二、原告主張：伊對被告董美玉已取得臺灣桃園地方法院109年
    度司促字第19021號支付命令（下稱系爭支付命令），其應
    清償原告新台幣（下同）61萬4,597元之債務（下稱系爭債
    務），經伊屢次催繳皆未獲清償，足見被告董美玉已陷於無
    資力。嗣伊查得被告董美玉之父即被告之被繼承人董慶和於
    民國104年7月19日死亡，遺有如附表所示之不動產（下稱系
    爭不動產），而被告董美玉未曾向法院為拋棄繼承之意思表
    示，依法其應與其他繼承人即被告共董正義、尤董鳳美、董
    正成、董常紘、董美珠同繼承取得系爭不動產所有權。詎被
    告董美玉與其他被告以協議分割方式，於104年8月1日協議
    將系爭不動產由董正成繼承取得，並於104年8月13日（起訴
    狀誤載為107年12月13日）為分割繼承登記，核被告董美玉
    所為係無償處分其財產之行為，致其陷於無資力而害及伊之
    權利，爰依民法第244條第1項、第4項之規定提起本件訴訟
    。並聲明：㈠被告就系爭不動產，於104年8月1日所為之遺產
    分割協議行為，及就系爭不動產於104年8月13日所為分割繼
    承登記行為，均應予撤銷。㈡被告董正成就系爭不動產於104
    年8月13日以分割繼承為登記原因之所有權移轉登記，應予
    塗銷。
三、被告均未於言詞辯論期日到場，亦均未提出書狀作任何聲明
    或陳述。
四、本院得心證之理由：
(一)按債務人所為之無償行為，有害及債權者，債權人得聲請法
    院撤銷之。前條撤銷權，自債權人知有撤銷原因時起，1年
    間不行使，或自行為時起經過10年而消滅，民法第244條第1
    項及第245條分別定有明文。本件原告於110年1月27日查閱
    系爭不動產之地籍資料，有屏東縣屏東地政事務所110年7月
    22日函檢附之全國地政電子謄本系統在卷可稽（見本院卷第
    135至149頁），且別無證據足以證明原告知悉之時間在前，
    自應認原告係於上開日期始知悉被告間之遺產分割協議行為
    ，則其於110年5月21日提起本件訴訟行使民法第244條第1項
    之撤銷權，即尚未逾越1年之除斥期間，合先敘明。
(二)次按債務人所為之無償行為，有害及債權者，債權人得聲請
    法院撤銷之；債權人依第1項之規定聲請法院撤銷時，得並
    聲請命受益人或轉得人回復原狀，但轉得人於轉得時不知有
    撤銷原因者，不在此限，民法第244條第1、4項分別定有明
    文。又按繼承權固為具有人格法益之一身專屬權利，惟於繼
    承人未拋棄繼承，而本於繼承與其他繼承人對於遺產全部為
    公同共有時，該公同共有權已失其人格法益性質，而為財產
    上之權利。從而，繼承人間之遺產分割協議，係公同共有人
    間就公同共有物所為之處分行為，倘全部遺產協議分割歸由
    其他繼承人取得，對未分割取得遺產之該繼承人而言，形式
    上係無償行為，若害及債權人之債權實現，債權人應得提起
    民法第244條第1項之撤銷訴訟（臺灣高等法院暨所屬法院10
    5年法律座談會民事類提案第6、7號研討結果參照）。又民
    法第244條第1、2項所稱之無償或有償行為，係以債務人與
    第三人間之行為有無互為對價關係之給付為其區別標準（最
    高法院101年度臺上字第498號判決意旨參照），是遺產分割
    協議既係繼承人於繼承取得遺產後，本於公同共有人之身分
    ，對遺產所為之處分行為，該處分標的雖為蘊含人格屬性之
    遺產，但本質上仍屬對己身財產權之處分，故如債務人之行
    為確符合「無償」、「害及債權人債權」之要件者，債權人
    應得依民法第244條第1項規定訴請法院予以撤銷。
(三)查原告主張其為被告董美玉之債權人，董美玉積欠系爭債務
    未清償；被告董美玉之父即被繼承人董慶和於104年7月19日
    死亡，遺有系爭不動產，而被告6人為其法定繼承人，且均
    未聲明拋棄繼承，共同繼承系爭不動產，並於104年8月1日
    協議將系爭不動產全部分歸由被告董正成取得，並以分割繼
    承為原因，於104年8月13日辦理分割繼承登記完畢等事實，
    業據其提出系爭支付命令暨確定證明書、系爭土地之土地第
    二類謄本及異動索引等件附卷為證（見本院卷第20至23、24
    、25至28頁），並與本院依職權調得之屏東縣恆春地政事務
    所110年6月29日屏恆地一字第11030481500號函暨其所附土
    地登記申請書、遺產分割協議書、繼承系統表、戶籍謄本、
    財政部南區國稅局遺產稅免稅證明書、屏東縣政府財稅局恆
    春分局110年7月15日屏財稅恆分壹字第1100862265號函暨其
    所附坐落屏東縣○○鎮○○里○○路000號房屋之房屋稅籍證明書
    、房屋稅籍紀錄表、納稅義務人變更申報書、財政部南區國
    稅局110年7月16日南區國稅恆春工商字第1101841611號函暨
    其所附財政部南區國稅局遺產稅核定通知書等件互核相符（
    見本院卷第41至74、87至128、129至132頁）。而被告對於
    原告主張之前揭事實，均已於相當時期受合法之通知，而於
    言詞辯論期日均不到場，亦未提出任何書狀或證據資料爭執
    ，依民事訴訟法第280條第3項前段準用同條第1項之規定，
    應視同自認，自堪信原告上開主張為真實。
(三)又被告董美玉自107至109年度均無所得，名下亦無財產，有
    稅務電子閘門財產所得調件明細表在卷可參（見本院卷證物
    袋），足認被告董美玉已無資力清償系爭債務。而被告董美
    玉繼承取得公同共有之系爭不動產，本應作為其對債權人總
    擔保之一部，被告間所為之遺產分割協議，無非係被告董美
    玉將已繼承取得對於系爭不動產之公同共有權利，無償讓與
    其他被告，使其名下用以擔保受償之積極財產減少，足以影
    響其清償全體債權人之能力，自屬有害及債權人利益之行為
    。依此，原告依民法第244條第1項、第4項規定，請求撤銷
    被告就系爭不動產於104年8月1日所為遺產分割協議之債權
    行為，以及就如附表編號1、2所示土地於104年8月13日所為
    分割繼承登記之物權行為，併請求被告董正成塗銷如附表編
    號1、2所示土地於104年8月13日所為之分割繼承登記，為有
    理由，應予准許。至如附表編號3 房屋係未辦保存登記建物
    (見本院卷第251、269頁)，自無分割繼承登記物權行為可得
    撤銷及分割繼承登記可得塗銷，原告就如附表編號3 房屋請
    求撤銷被告間分割繼承登記物權行為及塗銷分割繼承登記，
    均無足採。
五、綜上所述，原告依民法第244條第1項、第4項規定，請求撤
    銷被告就系爭不動產所為遺產分割協議及就附表編號1、2所
    示土地所為之分割繼承登記行為，並請求被告董正成塗銷如
    附表編號1、2所示土地之分割繼承登記，為有理由，應予准
    許。逾此範圍之請求，為無理由，應予駁回。
六、本件事證已臻明確，兩造其餘攻擊防禦方法及證據，核與判
    決結果不生影響，爰不一一論列，併此敘明。
七、據上論結，本件原告之訴一部有理由，一部無理由，依民事
    訴訟法第385 條第1 項前段、第79條、第85條第2項，判決
    如主文。
中　　華　　民　　國　　111 　年　　4 　　月　　29　　日
                  民事第二庭    法　官　俞亦軒
正本係照原本作成。
如對判決上訴，須於判決送達後20日內向本院提出上訴狀，其未
表明上訴理由者，應於提出上訴後20日內向本院補提理由書狀（
均須按他造當事人之人數附繕本）。
如委任律師提起上訴者，應一併繳納上訴審裁判費。 
中　　華　　民　　國　　111 　年　　4 　　月　　29　　日
                                書記官　鍾思賢
附表：被繼承人董慶和所留遺產
編號 種類 財產名稱 權利範圍 1 土地 屏東縣○○鎮○○○段○○○○○段00000地號土地 2分之1 2 土地 屏東縣○○鎮○○○段○○○○○段00000地號土地 2分之1 3 房屋 門牌號碼屏東縣○○鎮○○里○○路000號未辦保存登記建物 全部 備註：如附表編號1、2所示土地於107年12月7日與鄰地合併，並於同年12月13日以和解為共有物分割，現被告董正成登記為坐落屏東縣○○鎮○○○段○○○○○段00000地號土地（全部）（見本院卷第45、47頁）。